【裁判字號】    90,判,1232
【裁判日期】    900718
【裁判案由】    綜合所得稅
【裁判全文】
最  高  行  政  法  院  判  決                    九十年度判字第一二三二號
    原      告  甲○○
    被      告  財政部臺灣省南區國稅局
    代  表  人  許虞哲
右當事人間因綜合所得稅事件，原告不服行政院中華民國八十八年十一月十六日台八
八訴字第四一八五七號再訴願決定，提起行政訴訟。本院判決如左：
    主  文
原告之訴駁回。
訴訟費用由原告負擔。
    事  實
緣原告民國八十五年度綜合所得稅結算申報，被告以其將高雄縣大樹鄉○○路一七五
號房屋出租供吸引力冷飲店營業使用，未申報租賃所得，乃依當地一般租金標準核定
租賃所得新台幣（下同）三四、九四○元，併計其八十五年度綜合所得總額課稅。原
告不服，申經復查結果，未准變更，提起訴願、再訴願，遞遭決定駁回，遂提起行政
訴訟。茲摘敘兩造訴辯意旨如次：
原告起訴意旨略謂：一、適用法律，法律之解釋是所必要。法律解釋在於探究法律規
範意旨，其方法除文義解釋外，尚有論理解釋、體系解釋、法律目的解釋、合憲性解
釋．．．等，應就其適當者予以採取，以求相互補足，共同協力，始能獲致合理結果
。司法院釋字第四二○號解釋首段，即揭明：「涉及租稅事項之法律，其解釋應本於
租稅法律主義之精神，依各該法律之立法目的，衡酌經濟上之意義及實質課稅的公平
原則為之。」本件相關機關僅依法律條文為機械式的文義解釋，核定原告有租賃所得
。表面觀之，似無不妥；實則稍一思慮，當知大謬不然。蓋：（一）對於所得稅最基
本的認知為「有所得方有所得稅」，反面言之，「無所得即無所得稅」乃當然之解釋
。所得稅法第十四條第一項第一至九類乃就各類型之「行為」，因而取得之「所得」
，規定其「納稅」義務及「計算方式」。其功能在於就各類行為所獲所得定其「淨所
得」之計算方式，以免政府稽查、人民舉證之不便。其前提仍似實際有所得為限，而
非逕以某類行為態樣為課稅客體。蓋「推計核定」固非法所不許，然其只處於補充地
位耳。參照司法院釋字第二一八號解釋之意旨：「．．．凡未自行申報或提示證明文
件．．．個人出售房屋，未能提出交易時實際成交價格及原始取得之實際成本之證明
文件者．．．可核定其所得額，且應力求客觀、合理，使與納稅義務人之實際所得相
當，以維租稅公平」自可明瞭。（二）同條第一項第五類第四款當然亦應依此原則解
釋，即須先確認是否有所得？否則根本不須亦不得依所得稅法課人民納稅之義務；若
有所得，而人民不能舉證致無法或難以計算淨所得時，方須依政府所定計算標準予以
核定。如此解釋、適用，方符所得稅法之精神及該法第十四條之規範功能。所得稅法
第十四條第一項第五類第四款若不為如前段之解釋予以適用，則不啻是以「將財產借
予他人供營業或執行業務」此一「行為」作為課稅之客體，不經「所得」之聯結，直
接課人民納稅義務。如此與依論理、體系、合法律目的之解釋方法所得之結論顯然不
符。甚且不禁令人質疑：為何將財產借予他人為其他使用仍可不課出借人所得稅？但
「供營業或執行業務」則不論有償、無償皆須課出借人所得稅？有何必要予以如此不
同的處遇？是否有違憲法之平等原則？二、憲法第二十三條規定，憲法所保障之自由
權利，除為防止妨礙他人自由，避免緊急危難，維持社會秩序，或增進公共利益所必
要，不得以法律限制之。然所得稅法第十四條第一項第五類第四款若依其文義解釋，
實隱涵禁止人民「將財產借予他人供營業或執行業務者使用」，否則將予以財產上之
處罰（蓋其不具所得稅性質已敘之如前）。然將財產借與他人使用，除可物盡其用，
更含有人際間相扶助之美德，有何必要予以限制？若不能得肯定答案，則所得稅法第
十四條第一項第五類第四款之規定已過度限制人民行使財產上權利之自由，與憲法第
十五條所揭櫫「人民之財產權應予保障」之意旨有所違背。故為免法律因牴觸憲法動
輒被宣告無效，不利法律秩序的安定，除文義解釋外，更須為合理性、合目的性、合
憲性，而朝有效性之方法予以解釋。本件所適用法條，依前開說明，可知依相關行政
機關之解釋，難獲正確的結果，有修正之必要。三、法治之落實，須植根於人民現實
生活之點滴中，不合人民倫理、道德、情感上要求之法令均應避免，以免法律與人民
實際生活發生太大的落差而難以實踐，並有損法律尊嚴。本件所涉金額不多，惟以其
不合事理至為顯然，原告不惜淺陋，時間、心力多所耗費，必與爭執，所為非係區區
之數，而係基於維護法治之心，請判決撤銷原處分及一再訴願決定，或依司法院大法
官審理案件法第五條第二項規定，裁定停止訴訟程序，聲請司法院大法官解釋，以維
本國法治之精神等語。
被告答辯意旨略謂：一、按「個人之綜合所得總額，以其全年左列各類所得合併計算
之：第一類．．．第五類：租賃所得及權利金所得．．．四、將財產借與他人使用，
除經查明確係無償且非供營業或執行業務使用者外，應參照當地一般租金情況，計算
租賃收入，繳納所得稅。」為所得稅法第十四條第一項第五類第四款所規定。二、本
件原告八十五年度將其所有坐落高雄縣大樹鄉○○路一七五號房屋出租予吸引力冷飲
店營業使用，被告依首揭規定按當地一般租金標準，核算原告當年度租賃收入六一、
二九九元，扣除必要費用後，核定租賃所得為三四、九四○元，併課原告當年度綜合
所得稅。原告不服，復查主張系爭房屋無償借予他人使用，依核定通知書上載資料，
系爭所得來源為吸引力冷飲店，惟該冷飲店已於七十八年間停止營業，其從未取得任
何租金收入云云，申經被告復查決定以，本件依營業稅稅籍資料所載系爭房屋，八十
一年三月新設立吸引力冷飲店，迄今並未辦理停、歇業，負責人黃麗萍非原告配偶或
直系親屬，且該房屋現仍依營業用稅率課徵房屋稅，被告依首揭法條規定按當地一般
租金標準計算租金收入六一、二九九元，扣除百分之四十三費用，核定租賃所得三四
、九四○元，並無違誤，仍予維持，尚無不合。三、查本件系爭租賃所得核課情形業
如前述，茲原告指摘被告據以核課之租賃所得違反租稅法律主義及憲法保障人民之自
由、財產權等節，經查被告核課之系爭租賃所得，其法令依據如首揭所得稅法所明定
，亦即被告即可據以核課，此乃法所明定，且依法有據，原告所訴核係對法令之誤解
。至原告對首揭法條質疑：為何將財產借予他人為其他使用仍可不課出借人所得稅？
但「供營業或執行業務」則不論有償、無償皆須課出借人所得稅乙節，查依首揭法條
為：將財產借與他人使用，除經查明確係無償且非供營業或執行業務者使用始免設算
租賃所得外，餘仍應參照當地一般租金情況，計算租賃收入，所訴亦核係原告對法令
之誤解，洵難採據，原告之訴顯無理由，請判決駁回原告之訴等語。
    理  由
按「個人之綜合所得總額，以其全年左列各類所得合併計算之︰．．．第五類︰租賃
所得及權利金所得︰凡以財產出租之租金所得，．．．：一、財產租賃所得．．．之
計算，以全年租賃收入．．．，減除必要損耗及費用後之餘額為所得額。．．．四、
將財產借與他人使用，除經查明確係無償且非供營業或執行業務者使用外，應參照當
地一般租金情況，計算租賃收入，繳納所得稅。．．．」、「本法第十四條第一項第
五類第四款所稱他人，係指本人、配偶及直系親屬以外之個人或法人而言。」、「本
法第十四條第一項第五類第四款及第五款所稱當地一般租金，由當地主管稽徵機關查
明報由省（直轄市）主管稽徵機關核定，並送財政部備查。」為行為時所得稅法第十
四條第一項第五類第一款、第四款及同法施行細則第十六條第二項、第三項所規定。
本件原告八十五年度綜合所得稅結算申報，被告以其將高雄縣大樹鄉○○路一七五號
房屋出租供吸引力冷飲店營業使用，未申報租賃所得，乃依當地一般租金標準核定租
賃所得三四、九四○元，併計其八十五年度綜合所得總額課稅。原告以系爭房屋係無
償借予訴外人黃麗萍開設吸引力冷飲店，且該冷飲店已於七十八年間即已停止營業，
故未取得任何租金收入云云，申經被告復查決定，以本件依營業稅稅籍資料所載系爭
房屋，八十一年三月新設立吸引力冷飲店，迄今並未辦理停、歇業，負責人黃麗萍非
原告之配偶或直系親屬，且該房屋現仍依營業用稅率課徵房屋稅，原核依首揭法條規
定按當地一般租金標準計算租金收入六一、二九九元，扣除百分之四十三費用，核定
租質所得三四、九四○元並無錯誤，原核定應予維持，揆諸首揭規定，經核並無違誤
，一再訴願決定遞予維持，亦無不合。原告起訴主張：依司法院釋字第四二○號解釋
，涉及租稅事項之法律，其解釋應本於租稅法律主義之精神，依各該法律之立法目的
，衡酌經濟上之意義及實質課稅的公平原則為之。依釋字第二一八號解釋，核定所得
額，應力求客觀、合理，使與納稅義務人之實際所得相當，以維租稅公平。故所得稅
法第十四條第一項第五類第四款若不為如前述之解釋，不啻是以將財產借予他人供營
業或執行業務之「行為」，作為課稅之客體，不經「所得」之聯結，直接課人民納稅
義務，是否有違憲法之平等原則？又將財產借與他人使用，除可物盡其用，更含有人
際間相扶助之美德，有何必要予以限制？所得稅法第十四條第一項第五類第四款之規
定，已過度限制人民行使財產上權利之自由，與憲法第十五條規定之意旨有所違背云
云。按所得稅法第十四條第一項第五類第四款規定，將財產借與他人使用，除經查明
確係無償且非供營業或執行業務者使用外，應參照當地一般租金情況，計算租賃收入
，繳納所得稅。揆其立法意旨，乃因房屋所有權人，將財產出租他人供營業或執行業
務使用，藉名無償借用，以規避所得稅，屢見不鮮。況營利事業或執行業務者所支付
之租金可列報為必要支出，為防杜巧取逃漏，爰明定此類房屋之無償借用予以排除適
用。換言之，上開法條之規定，須符合「無償」且「非供營業或執行業務者使用」之
要件，方得免依當地一般租金情況，計算租賃收入，仍係基於「有所得方有課徵所得
稅」之法理而設。於稽徵機關查明納稅義務人並非無償將財產借與他人營業使用之情
形下，規定其應納稅額之計算方式，以免政府稽查、人民舉證之不便。經查本件依營
業稅稅籍資料所載，系爭房屋係供吸引力冷飲店營業使用，迄今並未辦理停、歇業，
負責人黃麗萍非原告之配偶或直系親屬，已如前述。而原告於復查及一再訴願時主張
，其房屋係無償借給長姐曾媚秀使用，事實上從未借給黃麗萍云云，然原告迄未提出
任何具體事證，證明其確係無償將房屋借給其長姐使用；及其房屋何以借給吸引力冷
飲店負責人黃麗萍營業使用之原由，是其空言主張並無任何租金所得，殊難採信。從
而，被告於查明原告並非無償將房屋借與他人營業使用之情形下，按當地一般租金情
況，計算其租賃收入，於法洵無違誤。原告所訴被告據以核課之租賃所得違反租稅法
律主義、平等原則及憲法保障人民之自由、財產權等語，核無足採。原告起訴論旨，
並無理由，應予駁回。至原告所請依司法院大法官審理案件法第五條第二項規定，裁
定停止訴訟程序，聲請司法院大法官解釋乙節，核無必要，併予明。
據上論結，本件原告之訴為無理由，爰依行政訴訟法施行法第二條、行政訴訟法第九
十八條第三項前段，判決如主文。
中    華    民    國     九十        年      七      月      十八       日
                    最 高 行 政 法 院  第 五 庭
                                審 判 長 法  官      廖  政  雄
                                         法  官      趙  永  康
                                         法  官      林  清  祥
                                         法  官      鍾  耀  光
                                         法  官      姜  仁  脩
右  正  本  證  明  與  原  本  無  異
                                         法院書記官  蘇  金  全
中    華    民    國     九十        年      七      月      十九       日


司法院資訊處製作；財團法人民間司法改革基金會備份。
